臺灣高等法院民事判決　　　　　　　　 95年度家上字第279號
上　訴　人　甲○○
訴訟代理人　柯金柱律師
　　　　　　蘇千晃律師
複　代理人　周彥憑律師
　　　　　　周珮琦律師
被　上訴人　乙○○
訴訟代理人　廖信憲律師
上列當事人間請求離婚事件，上訴人對於中華民國95年9月6日
臺灣臺北地方法院95年度婚字第372號第一審判決提起上訴，本
院於96年7月31日言詞辯論終結，判決如下：
    主  文
上訴駁回。
第二審訴訟費用由上訴人負擔。
    事  實
甲、上訴人方面：
壹、聲明：原判決廢棄，被上訴人第一審之訴駁回。
貳、陳述：除與原判決記載相同者外，補稱略以：
一、兩造夫妻間縱有爭執，亦係導因於被上訴人不檢點行為，被
    上訴人應負較大責任。
乙、被上訴人方面：
壹、聲明：請求駁回上訴。
貳、陳述：除與原判決記載相同者外，補稱略以：
一、請求判決離婚之具體事實：
    上訴人94.5.15之後至95.1.19期間多次誣指被上訴人有外遇
    。上訴人到被上訴人公司騷擾。上訴人換鑰匙，被上訴人無
    法回家。上訴人委託徵信社不法裝設追蹤器材，不法侵入被
    上訴人桃園租屋處。上訴人對被上訴人提出傷害告訴。
    理  由
一、被上訴人主張：兩造於民國66年2月7日結婚，現婚姻關係仍
    存續中。上訴人自從於71年間，誤會被上訴人與同事蘇郁秀
    有通姦外遇情事，20餘年來，上訴人即經常無憑無據質疑指
    責被上訴人有外遇、包養女人情事。上訴人於94年5月14日
    又質疑被上訴人有外遇情事，翌日（5月15日）竟持被上訴
    人手機，逐一檢視內存通聯紀錄及電話簿，指令被上訴人一
    一解釋說明，再就上訴人認為可疑的電話逐一發話予對方查
    證，被上訴人憤而離家夜宿旅館，隔日被上訴人欲返家，卻
    發現上訴人將家門更換新鎖，被上訴人只好又住宿旅舍，並
    於94年6月1日在公司附近賃屋居住（桃園縣蘆竹鄉○○路○
    段36號16樓之6）。上訴人於被上訴人94年5月15日有家歸不
    得後，不時至被上訴人公司騷擾，向被上訴人同事誣稱被上
    訴人與公司同事「王雅雲」等有外遇姦情等。上訴人並委託
    徵信社在被上訴人座車（車牌號碼：DG-3586）後保險桿內
    不法隱藏裝設「GPS追縱器」，全天候跟監被上訴人行蹤，
    且不法入侵當時被上訴人位於「桃園縣蘆竹鄉○○路○段31
    號16樓之2」租屋內搜查被上訴人私人物件資料並竊裝「針
    孔攝影機」及「撥通自動接聽之竊聽手機電話」。被上訴人
    於95年1月9日赴新加坡洽公，於同年月18日返國，當晚接待
    來臺之美國籍客戶Ivy Au（中文姓名林少薇），並於遠東國
    際大飯店房間洽談商務。詎上訴人偕同10餘名狀似黑道兄弟
    人士衝撞房門、惡言叫囂喧鬧，被上訴人開門後，上訴人即
    與自稱律師者進入房內到處搜查，拒不離去，直至翌日（19
    日）上午10時許，被上訴人在飯店安全警衛人員及警察陪同
    下，至該飯店地下一樓會議廳與上訴人及自稱「律師助理」
    2人會談，自稱「律師助理」者表示要6000萬元始可協議離
    婚，上訴人更要求5億元，上訴人只好回房退避，直至晚間
    在警方保護下，被上訴人與林少薇始得安全離開飯店至安和
    派出所說明製作筆錄。上訴人於94年5月15至95年1月19日期
    間多次誣指被上訴人有外遇姦情，並僱請徵信社全天候跟監
    掌控被上訴人舉止行蹤，95年1月19日在遠東國際大飯店公
    共場所，不分青紅皂白，公然圍困羞辱被上訴人及生意上友
    人客戶等情，嚴重損害被上訴人之人格尊嚴，並已危害被上
    訴人之人身安全，在客觀上已逾一般通常夫妻共同生活所可
    忍受之程度。又上訴人上述誣指被上訴人有外遇、至被上訴
    人公司騷擾、違法侵入被上訴人租屋處裝設竊聽監視器具、
    違法於被上訴人汽車裝設「GPS追縱器」，95年1月19日在遠
    東國際大飯店大鬧之事，及上訴人於對被上訴人及林少薇提
    出妨害家庭告訴，經檢察官不起訴處分處分後，復對被上訴
    人提出傷害告訴等所為，亦已致兩造婚姻生活所應有之互信
    互諒基礎完全喪失，兩造婚姻關係破裂而無從回復，兩造亦
    無協議離婚之可能。爰依民法第1052條第1項第3款及第2項
    規定，請求判決與上訴人離婚。
    上訴人對兩造於66年2月7日結婚，上訴人於被上訴人94年5
    月15日因兩造爭執離家後，曾至被上訴人公司，上訴人委請
    徵信社跟監被上訴人，上訴人於95年1月18日晚偕同多人前
    往遠東國際大飯店，上訴人報警抓姦，並對被上訴人及林少
    薇提出妨害家庭告訴等情不爭執。惟辯稱上訴人於94年5 月
    14日，代接被上訴人手機，對方為一女子，一聽見上訴人聲
    音後立即掛斷，接著又有2通同樣情形，上訴人即詢問被上
    訴人，詎被上訴人查看手機後立即發怒，除即時刪除該電話
    紀錄，並責怪上訴人剛才洗澡時為何不告訴他，上訴人表示
    孩子都大了，勸被上訴人不可再犯以前之過錯，被上訴人竟
    坐在沙發上，雙手比出勝利手勢，向上訴人嬉稱「有本事你
    就來抓姦啊」，並隨即收拾簡單行李離家迄今。其於被上訴
    人離家後並未更換門鎖，其至被上訴人公司係因被上訴人離
    家後行蹤不明，上訴人擔心才去公司問被上訴人同事。因被
    上訴人無故離家不歸，上訴人於被上訴人書桌資料中發現乙
    名自稱「IVY」女子寫給被上訴人之情書數紙，上訴人乃委
    託徵信社抓姦。嗣於95年1月18日凌晨，發現被上訴人與一
    名女子投宿遠企大飯店，乃報警抓姦。上訴人並無對被上訴
    人不堪同居虐待之情事。另兩造縱有爭執，亦係起因於被上
    訴人不檢點行為，被上訴人應負較大責任，被上訴人亦不得
    依民法第1052條第2項規定請求判決離婚等語。
    （原審判決准被上訴人與上訴人離婚。上訴人提起上訴。）
二、
(一)、本件兩造於66年2月7日結婚，現婚姻關係仍存續中，育有子
    女三人，均已成年等情，有戶籍謄本可稽（見原審卷第13-1
    4 頁）。又兩造於94年5月15日因上訴人懷疑被上訴人外遇
    而生爭執，被上訴人憤而離家，雖於翌日返家，然因門鎖已
    更換無法入內，嗣於同年6月1日承租桃園縣蘆竹鄉○○路○
    段36號16樓之6房屋居住等情，為兩造所不爭執。又上訴人
    對被上訴人同事王志芳稱係因怕小偷入內所以於被上訴人94
    年5月15日離家後更換門鎖。上訴人曾向王志芳稱被上訴人
    外面有女人，是營業部小姐，又說是陳瓊金，又說是王雅雲
    ，王雅雲姑姑王素卿因而打電話至公司要王志芳轉告被上訴
    人將太太管好，不要亂講話。公司其他同事亦有接到上訴人
    電話提到被上訴人外遇事情等情，已據證人王志芳於原審結
    證在卷（見原審卷第113頁背面、114頁），均堪認為真正。
    上訴人委請徵信社跟監被上訴人行蹤，因而於95年1月18日
    晚上偕同胞妹楊淑珍及徵信社人員多人，前往遠東國際大飯
    店15樓，要求該飯店開房門，經飯店以不符規定拒絕並希上
    訴人等人離去，上訴人仍堅持不離去，嗣於95年1月19日上
    午10時許，在安和派出所二位員警到場情況下，兩造於該飯
    店地下一樓商務中心會談約4、50分鐘，嗣被上訴人又回15
    樓房間，上訴人仍不離去坐在房門口，僵持不下，迄當日下
    午六時許，被上訴人及林少薇於安和派出所員警陪同離開飯
    店，搭警車前往派出所等情為兩造所不爭執，並經證人郭克
    勇（即遠東國際大飯店安全部經理）於原審證述在卷（見原
    審卷第107頁背面-109頁）。上訴人告訴被上訴人、林少薇
    妨害家庭案件，經檢察官為不起訴處分，有台灣台北地方法
    院檢察署檢察官95年9月5日95年度偵字第7557號不起訴處分
    書可稽（見本院卷第58-60頁）。上訴人另對被上訴人提出
    傷害告訴，亦有95年1月19日警訊筆錄可稽（見本院卷第53
    頁）。
(二)、至被上訴人另指上訴人委託徵信社在被上訴人座車（車牌號
    碼：DG-3586）後保險桿內不法隱藏裝設「GPS追蹤器」，不
    法入侵被上訴人位於「桃園縣蘆竹鄉○○路○段31號16樓之2
    」租屋內搜查被上訴人私人物件資料並竊裝「針孔攝影機」
    及「撥通自動接聽之竊聽手機電話」等情，上訴人則辯稱不
    知徵信社如何調查云云。被上訴人雖提出「GPS追縱器」照
    片、受理刑案記錄表為證（原審卷第18-19頁），惟此僅能
    證明被上訴人遭人竊聽、追蹤，尚難依此逕認係上訴人指示
    徵信社所為，上訴人應就此部分行為負責。
三、被上訴人依民法第1052條第1項第3款及同條第2項規定請求
    裁判離婚。茲就被上訴人請求裁判離婚是否有理由，審酌如
    次：
(一)、查被上訴人於94年5月15日離家後，雖於翌日擬返家，但因
    上訴人更換門鎖致不得，被上訴人即於同年6月1日在外賃屋
    居住，迄今未與上訴人同住之情，為被上訴人所不爭執，是
    本件即無民法第1052條第1項第3款規定之適用。
(二)、被上訴人主張上訴人上述二(一)之舉止，兩造實難以繼續維持
    婚姻，依民法第1052條第2項規定請求判決離婚等語。上訴
    人則以上開情詞置辯。經查：
１、按民法親屬篇於74年修正後，於第1052條增列第2項離婚事
    由之概括規定，准「有前項以外之重大事由，難以維持婚姻
    者，夫妻之一方得請求離婚」，其目的在使夫妻請求裁判離
    婚之事由較富彈性。民法第第1052條第2項但書規定難以維
    持婚姻之重大事由應由夫妻之一方負責者，僅他方得請求離
    婚，係為求公允而設，故夫妻雙方就此重大事由均須負責，
    應比較衡量雙方之有責程，責任較經之一方，得向責任較重
    之他方請求離婚，有責程度相同時，雙方應均得請求離婚，
    始符公平。
２、查訴外人蘇郁琇與被上訴人於70、71年間，固有涉及男、女
    情誼之書信往來，兩造及蘇郁琇因而於71年5月19日書立切
    結書，有上訴人提出之信函、卡片、切結書可稽（見原審卷
    第56-62頁）。惟上訴人訴訟代理人自陳自70年蘇郁琇事件
    後，至95年1月18日上訴人至遠東國際大飯店抓姦止，上訴
    人並無證據證明被上訴人於此期間有外遇情事（見本院卷第
    62 頁背面）。而上訴人屢因懷疑被上訴人有外遇而與被上
    訴人爭執，被上訴人於94年5月15日憤而離家後，上訴人即
    更換門鎖，無意讓被上訴人返家，更至被上訴人公司向被上
    訴人同事宣稱被上訴人外面有女人，復委請徵信社跟監被上
    訴人行蹤，於95.1.18深夜前往遠東國際大飯店，公然指稱
    被上訴人與他人通姦，自足使被上訴人之人格受到嚴重眨抑
    。
３、上訴人雖抗辯係因被上訴人94.5.15離家後行蹤不明，上訴
    人擔心才至被上訴人公司問被上訴人同事云云。惟查上訴人
    於原審係稱上訴人自94年5月離家後，其發現被上訴人手機
    通聯紀錄，其上有多通電話疑似前述打電話來不說話之女子
    ，乃持該通聯紀錄向公司主管私下詢問是否知悉該名女子為
    何人云云，是上訴人抗辯其係關心被上訴人，始至被上訴人
    公司乙節，即與事實不符。上訴人另辯稱其於被上訴人94年
    5 月14日離家後，於被上訴人書桌資料中發現自稱「IVY」
    女子寫給被上訴人之情書數紙（原審卷第66-69頁被證14）
    ，乃委託徵信社抓姦云云。惟查被證14係影本，被上訴人否
    認真正，上訴人迄未能提出其原本，上訴人亦自陳並無被上
    訴人不爭執之筆錄（見本院卷第76頁背面），則上訴人此部
    分所辯亦難認與事實相符。
４、查兩造均係大學學歷，有戶籍謄本可稽（見原審卷第13頁）
    。雖被上訴人於70、71年間疑與蘇郁琇有不當男女關係，惟
    該事件後，上訴人於無證據情況下，仍不斷質疑被上訴人有
    外遇，兩造因而衝突不斷，被上訴人憤而離家，上訴人即更
    換門鎖，無意讓被上訴人返家，更向被上訴人同事宣稱被上
    訴人有外遇，並委託徵信社抓姦；被上訴人亦在外賃屋居住
    ，不念及上訴人辛苦持家，不思與成年子女偕同上訴人尋求
    協助，而不避嫌於深夜單獨與女子同處一室，堪認兩造就維
    持婚姻之互信基礎已失，本院認兩造婚姻已生破綻，且兩造
    有責程度相當。從而被上訴人以兩造婚姻有難以維持之重大
    事由，依民法第1052條第2項規定，訴請離婚，為有理由，
    應予准許。
四、綜上所述，被上訴人依民法第1052條第2項規定訴請離婚為
    有理由，應予准許。原審判決准被上訴人與上訴人離婚，並
    無違誤。上訴意旨指摘原判決不當，求予廢棄改判，為無理
    由，應予駁回。
五、本件事證已明，兩造其餘攻擊防禦方法，經核與本判決之結
    果不生影響，爰不一一論述。
六、據上論結，本件上訴為無理由，依民事訴訟法第449條第1項
    、第78條，判決如主文。
中　　華　　民　　國　　96　　年　　8　　月　　14 　日
　　　　　　　　  　民事第八庭
                        審判長 法　官 劉勝吉
　　　　　　　　　　　         法　官 連正義
　　　　　　　　　　　         法　官 滕允潔
正本係照原本作成。
如不服本判決，應於收受送達後20日內向本院提出上訴書狀，其
未表明上訴理由者，應於提出上訴後20日內向本院補提理由書狀
（均須按他造當事人之人數附繕本）上訴時應提出委任律師或具
有律師資格之人之委任狀；委任有律師資格者，另應附具律師資
格證書及釋明委任人與受任人有民事訴訟法第466條之1第1項但
書或第2項（詳附註）所定關係之釋明文書影本。
中　　華　　民　　國　　96　　年　　8 　　月　　15　　日
　　　　　　　　　　 　　　　　書記官 黃麗玲
附註：
民事訴訟法第466條之1（第1項、第2項）：
對於第二審判決上訴，上訴人應委任律師為訴訟代理人。但上訴
人或其他法定代理人具有律師資格者，不在此限。
上訴人之配偶、三親等內之血親、二親等內之姻親，或上訴人為
法人、中央或地方機關時，其所屬專任人員具有律師資格並經法
院認為適當者，亦得為第三審訴訟代理人。
